【裁判字號】    99,簡上,811
【裁判日期】    991130
【裁判案由】    詐欺
【裁判全文】
臺灣桃園地方法院刑事判決             99年度簡上字第811號
上  訴  人
即  被  告  吳建輝
上列上訴人即被告因詐欺案件，不服本院刑事庭中華民國99年9
月9 日99年度桃簡字第2222號第一審刑事簡易判決（聲請簡易判
決處刑案號：99年度偵字第6291號），提起上訴，本院管轄之第
二審合議庭判決如下：
    主  文
上訴駁回。
    事  實
一、吳建輝明知申請帳戶使用係輕而易舉之事，一般人無故取得
    他人金融帳戶使用之行徑常與財產犯罪之需要密切相關，而
    可預見該名不自行申辦帳戶之人，可能係遂行不法所有意圖
    用以詐騙等不法財產犯罪行為，又對於提供帳戶予他人使用
    雖無必然引發他人萌生犯罪之確信，但仍以縱若有人持以犯
    罪亦不違反其本意，而基於幫助他人詐欺取財之犯意，於98
    年10月29日某時，在桃園縣桃園市桃園火車站附近之全家便
    利商店，將其申請之中華郵政股份有限公司桃園福林郵局帳
    號00000000000000號帳戶之提款卡，交予某真實姓名年籍不
    詳綽號「謝哥」之成年男子，並告以密碼，藉以幫助該「謝
    哥」及其所屬詐欺集團從事財產犯罪之犯行。嗣該「謝哥」
    成年人取得前開帳戶後，即與其所屬詐欺集團成年成員，共
    同基於意圖為自己不法所有之詐欺犯意聯絡，推由集團內某
    真實姓名年籍不詳之成年人，共同基於意圖為自己不法所有
    之犯意聯絡，於98年10月29日晚上7 時許，以電話向張秀瓊
    佯稱係雅虎奇摩拍賣網站人員，因彼等內部設定有誤，誤設
    為分期付款交易，為維護顧客權益，請張秀瓊親至自動櫃員
    機操作取消，致張秀瓊陷於錯誤，於翌（30）日凌晨0 時26
    分許，至高雄銀行自動櫃員機前，依指示轉帳20,606元至前
    揭吳建輝所申設之郵局帳戶內，匯入款項旋遭詐騙集團成員
    持卡提領一空，嗣張秀瓊巧遇巡邏警員，驚覺受騙，報警處
    理，因而循線查獲上情。
二、案經臺中縣警察局霧峰分局報告臺灣桃園地方法院檢察署檢
    察官偵查後聲請簡易判決處刑。
    理  由
一、證據能力：按被告以外之人於審判外之言詞或書面陳述，除
    法律有規定者外，不得作為證據；被告以外之人於審判外之
    陳述，雖不符前4 條之規定，而經當事人於審判程序同意作
    為證據，法院審酌該言詞陳述或書面陳述作成時之情況，認
    為適當者，亦得為證據，刑事訴訟法第159 條第1 項、第
    159 條之5 第1 項分別定有明文。查本件下列所引用認定被
    告犯罪事實之各項證據方法，業經當事人同意援用作為證據
    ，揆諸上開法條規定，均有證據能力，合先敘明。
二、認定犯罪事實證據及理由
  (一)訊據被告吳建輝固不否認本件中華郵政桃園郵局帳號000000
    00000000號帳戶原為其申設、管理、使用，然矢口否認有幫
    助詐欺取財犯行，辯稱係因應徵工作遭受詐騙致將該帳戶提
    款卡、存摺影本交付「謝哥」，致為他人使用云云。
  (二)經查，本件被害人張秀瓊於98年10月29日晚上7 時許，接獲
    來電佯稱係雅虎奇摩拍賣網站人員，因彼等內部設定有誤，
    誤設為分期付款交易，為維護顧客權益，請張秀瓊親至自動
    櫃員機操作取消，致張秀瓊陷於錯誤，於翌（30）日凌晨0
    時26分許，至高雄銀行自動櫃員機前，依指示轉帳2 萬606
    元至前揭吳建輝申設之郵局帳戶內，匯入款項旋遭詐騙集團
    成員持卡提領一空，嗣張秀瓊巧遇巡邏警員，發覺受騙，報
    警處理之事實，業據證人即被害人張秀瓊於警詢時證述詳確
    （偵查卷第7 頁至第8 頁），復有被告申設本件郵局帳戶之
    開戶基本資料、交易明細查詢表、張秀瓊匯款之高雄銀行自
    動櫃員機交易明細表等件在卷可稽（偵查卷第14頁、17頁至
    第20頁參照），是被害人張秀瓊受電話詐騙後於前開時間、
    地點匯款入被告所設郵局帳戶，嗣該匯款旋為人提領一空之
    事實，首堪認定。次查張秀瓊匯入被告申設本件郵局帳戶款
    項，係遭人以持卡並輸入密碼之方式提領之事實，亦有前開
    交易明細查詢表在卷可考，另本件郵局帳戶原為被告申設、
    管理、使用乙情，經其交付提款卡、存摺影本予他人之事實
    亦據被告坦認屬實（偵查卷第4 頁背面），衡諸金融存款帳
    戶，事關存戶個人財產權益之保障，一般人亦均有應妥為保
    管帳戶存摺、提款卡及密碼，以防止被他人冒用之認識，犯
    罪集團成員若無帳戶所有者提供正確密碼，殆無可能自金融
    帳戶內提領款項，是以，當係被告將其帳戶提款卡主動交付
    他人並告以密碼以供他人使用，亦堪認定。
  (三)被告固以前開情詞置辯。然據被告於本院行準備程序時供稱
    ：「（對方為何要求交存摺影本？）他們說要測試那個帳號
    有沒有欠銀行帳款，怕被扣掉，要測試有沒有問題」，「（
    交存摺影本可以測試帳號有沒有問題？）交影本、提款卡和
    我的履歷，他全部都要測試就對了」，「（他要怎麼測試？
    ）他說他們會匯錢進去，放一天看有沒有問題」，「（你也
    知道交帳戶出去，對方將有錢進入你帳戶，而且他們也會領
    出？）對，他們說要測試」等語（本院卷第17頁背面），依
    其所述，顯然將帳戶提款卡交付並告以密碼，他人得全權使
    用該帳戶，更將實際以之匯款、提領，資金進出其申設帳戶
    全然無阻之事實，為被告事前明確知之，由是，顯見被告確
    有將其申設帳戶提供他人使用之情。參以被告所稱之應徵工
    作情節：我應徵的工作是擔任馬夫載送傳播小姐，對方說是
    經紀公司，說要我載送小姐至ＫＴＶ陪客唱歌，因為牽涉到
    稅的問題，所以要我提供帳戶提款卡、存摺影本，說ＫＴＶ
    會將錢匯到我的帳戶，我隔天領款再繳回經紀公司云云（本
    院卷第30頁與該頁背面），依其所述行業特性，前往ＫＴＶ
    消費者在消費現場以現金之方式逕自將消費款項交與傳播小
    姐，當場結帳、清算完畢即可，彼等依現金支付，簡單、迅
    速並無不便，何須再轉周折，由ＫＴＶ匯款至馬夫帳戶，馬
    夫前往自動櫃員機提領現金，仍以現金方式交與經紀公司，
    徒增交易成本，對交易各方多有麻煩之理？是經本院質之以
    ；「（是ＫＴＶ的客人找傳播小姐坐檯，為什麼是ＫＴＶ店
    把錢匯到你的帳戶？）他說他們不會直接把錢給小姐」，「
    （傳播小姐到ＫＴＶ陪客人唱歌，要離開的時候沒有當場跟
    客人結算清楚，卻叫客人把錢付給ＫＴＶ，有這種付錢方式
    嗎？）我不清楚」等語（本院卷第30頁背面），顯然其對其
    「應徵工作」說詞不合理處無從解釋；次被告經本院質之：
    「（當馬夫、當司機為什麼需要你提供帳戶？）我聽朋友說
    他以前做過，好像怕牽涉到稅，我不清楚」，「（傳播公司
    有稅的問題嗎，像這種坐檯小姐甚至於賣春的有稅的問題嗎
    ？）我不知道」等語（本院卷第30頁背面），顯然對其說詞
    不合理處，仍無合理之解釋；再經本院質之：「（對方公司
    的名稱、公司在哪裡、公司跟你見面的人的名字、他的職稱
    你都不知道吧？）都不知道」等語（本院卷第31頁），依其
    所述，竟而被告應徵工作，對於對方經紀公司之名稱、營業
    地點、接洽人員真實姓名年籍資料及所任職位均為不知，審
    此極為詭異之各狀，核此與一般應徵工作者，對公司名稱、
    地址或實際所在莫不詳悉，於應徵時，資料倘非郵寄即為親
    攜至公司，再應徵面洽之處亦在公司辦公處所，面談時，須
    交付個人之身分資料、履歷、自傳甚或學經歷證件以供公司
    過濾、篩選應徵者資格果否合於公司之要求，做為錄用與否
    之參考等常情，大相逕庭，是被告確否真為應徵工作始交出
    提款卡，要非無疑；又據被告於本院審理時自承：「（你有
    駕照嗎？）有，職業大貨車的駕照」，「（以前有當過司機
    嗎？）送貨的」，「（以前當司機有提供你的帳戶供老闆收
    運費之用嗎？）沒有」等語（本院卷第31頁背面），是依其
    求職經驗，既無貨運業者要求司機提供帳戶以供客戶轉帳匯
    付運費之情事，又豈有經紀公司要求馬夫提供帳戶以供合作
    往來之ＫＴＶ匯款之理？是以，但見被告所述本件應徵工作
    情事，全然與社會常態不合。從而，依被告所遇之應徵工作
    情狀，何以能不起疑心？乃至順從對方要求交付系爭帳戶之
    提款卡？均不合理。至此，已見被告就箇中係另存蹊蹺，事
    非單純，自當已了然於胸，其自稱提供提款卡並告以密碼純
    係為應徵工作受騙上當云云，已有不實。徵諸被告既稱帳戶
    提款卡「遭騙」，而後悚然驚覺此情，理應報警處理並就所
    設帳戶通知郵局辦理掛失手續，始係合乎常情，然見被告於
    帳戶提款卡「遭騙」後，自始均未將帳戶掛失之事實，亦有
    中華郵政股份有限公司桃園郵局98年12月4 日桃營字第0980
    101214號函及函附交易明細查詢表在卷可稽（偵查卷第17頁
    、第19頁），是仍見被告所述不實。至被告雖辯稱：我於98
    年10月29日將提款卡交付後，於10月30日對方通知我可以上
    班，要我晚上12點到第1 次交付存摺的地方等他，結果對方
    沒有出現，我擔心帳戶會出問題，11月1 日去郵局掛失止付
    時，郵局人員便告知我的帳號列為警示帳戶，我拖到11 月1
    日才去郵局掛失，是因為這段期間是星期假日（偵查卷第5
    頁，本院卷第32頁），而辯稱因星期假日而無從辦理掛失手
    續云云，然查金融機構發行之提款卡、現金卡及信用卡等金
    融卡片之掛失手續，非以持卡人本人於日常上班時間親赴金
    融機構臨櫃辦理為要，持卡人撥打金融機構24小時專線電話
    於非上班時間、例假日均可辦理之事實，為一般具有普通常
    識者均屬知之，衡情以此等方式辦理掛失手續者較諸臨櫃辦
    理更為常態，參被告於本院審理時供稱：「（之後怎麼處理
    ？）當時是星期六、星期日，我星期一要去郵局掛，已經來
    不及了」，「（掛什麼？）凍結帳戶」，「（你不知道金融
    機構有24小時的客服電話嗎？）我沒有打過」，「（你的學
    歷？）高職肄業」，「（出來做過什麼工作？）送貨比較多
    」，「（有沒有用過信用卡？）有」，「（信用卡掉了怎麼
    辦？）直接去銀行止付」，「（你認為一定要到銀行才能辦
    ？）提款卡上面好像有號碼」，「（什麼號碼？）電話號碼
    」，「（電話號碼做什麼用？）打去用」，「（做什麼用？
    ）報備或查詢，可以凍結」等語（本院卷第32頁背面至第33
    頁背面），是以於非上班時間、例假日撥打電話專線方式辦
    理掛失手續亦為其所確知，職是，縱令依被告所述，至遲其
    於98年10月30日已可確悉「遭騙」之事，嗣更知應向郵局辦
    理提款卡掛失手續，當係意在藉此以杜難測之後患，則為避
    免「遭騙」之提款卡落入歹徒之手並成詐財之工具致己招受
    無妄莫明之災，於確悉「遭騙」後，依前述其個人之認知，
    被告即理應汲汲於申報「遭騙」之事且向郵局辦理掛失或及
    補發手續以順原定用途之遂兼為避凶解厄，然被告卻捨此弗
    由，詎未立時向郵局申辦掛失，竟無慮於可能含冤莫白之險
    ，稽拖延宕2 日後始於同年11月1 日前往郵局告以此事，彷
    彿係刻意為「騙取」其提款卡之人預留得持之以為不法行徑
    之充分時間，坐視提款卡或將淪為詐財之工具而致己有無端
    惹禍上身之虞，斯情斯舉，核與常理顯相齟齬，是以若非本
    身已然無用，抑且，帳戶遭人持以行騙之事並在預料計擬之
    中而有容任之意，上揭各狀無由滋生。抑有進者，為免功虧
    一簣，匯入帳戶之款項不致成為牆上之餅畫，可望卻無法提
    領享用，行騙者當必確信其所持之提款卡值用於詐財收贓期
    間絕無遭原主掛失遂頓成廢物之可能，因之，設係尋詞藉由
    向他人詐取而來，難保不於事後旋因交付者回神、清醒、靜
    思之下隨即查覺且速採防杜措施，則該持以行騙者又何來此
    一確信？凡上諸情，在在具徵被告辯稱係因應徵工作以致提
    款卡等物遭騙云云，純屬卸責之飾詞，不值一採，據此，被
    告係於於98年10月29日，在桃園縣桃園市桃園火車站附近某
    不詳地點之便利商店（此據被告於警詢時承明），將其本身
    申請之郵局提款卡交付他人，並告以密碼，以任由嗣持有者
    逕自使用之事實，堪認無疑。
  (四)按金融存款帳戶，事關存戶個人財產權益之保障，與存戶之
    提款卡及密碼結合，其專屬性、私密性更形提高，除非本人
    或與本人具密切之關係者，難認有何理由可自由流通使用該
    存摺、提款卡及密碼，一般人亦均有應妥為保管帳戶存摺、
    提款卡及密碼，以防止被他人冒用之認識，縱有特殊情況偶
    有將上開物品交付他人之需，亦必深入瞭解其用途後再行提
    供以使用，恆係吾人日常生活經驗與事理；且金融帳戶為個
    人理財之工具，申請開設金融帳戶並無任何特殊之限制，一
    般民眾皆可以存入最低開戶金額之方式申請開戶，一個人可
    以在不同之金融機構申請多數之存款帳戶使用，並無何困難
    ，此乃眾所週知之事實。且依一般人之社會生活經驗，若見
    有非親非故之人不以自己名義申請開戶，反而以出價蒐購或
    借用之方式向他人蒐集金融機構帳戶供己使用，衡情當能預
    見蒐集金融帳戶者，係將所蒐集之帳戶用於從事財產犯罪。
    況觀諸現今社會上，詐騙者以蒐集之人頭帳戶，作為詐欺之
    轉帳帳戶，業經報章媒體時有披露，因此交付帳戶予非親非
    故之人，受讓人將持以從事財產犯罪，已屬一般智識經驗之
    人所能知悉或預見。被告對於向其蒐集本件帳戶資料之人，
    將持以作為詐欺取財犯罪之不法使用，亦顯然有所預見，其
    無正當理由，竟輕率將本件帳戶之提款卡及提款卡密碼等帳
    戶資料提供予身分上不具密切關係之人，對於該持用其帳戶
    資料之人果真用以作為詐欺取財之轉帳工具，顯然亦不違背
    被告之本意，本件雖查無積極證據證明被告與該蒐集其帳戶
    之人有何共同實施詐欺犯行之手段施用或犯意聯絡，惟被告
    對於金融帳戶交付他人使用，可能遭持以從事詐欺取財犯罪
    之用，有所預見，且果真被利用作為詐欺取財之轉帳帳戶，
    又不違背被告之本意，足認被告有以提供帳戶予他人，幫助
    他人犯詐欺取財罪之未必故意，被告自應負幫助他人為詐欺
    取財之刑責甚明。
  (五)綜上所述，本件事證明確，被告犯行洵堪認定，應予論科。
三、按幫助犯之成立，主觀上行為人須有幫助故意，客觀上須有
    幫助行為，意即需對於犯罪與正犯有共同之認識，而以幫助
    之意思，對於正犯資以助力，而未參與實施犯罪之行為者而
    言（參照最高法院75年度臺上字第1509號、88年度臺上字第
    1270號判決意旨）。核被告其申辦之金融機構帳戶提款卡及
    密碼提供予某真實姓名年籍不詳綽號「謝哥」之成年人，供
    其所屬犯罪集團成員詐騙財物，顯係基於幫助他人詐欺財物
    之犯意，且所為提供金融機構提款卡及提款卡密碼予他人之
    行為，亦屬刑法詐欺罪構成要件以外之行為，其既以幫助他
    人詐欺之意思而參與犯罪構成要件以外之行為，係犯刑法第
    30條第1 項、刑法第339 條第1 項之幫助詐欺罪。原審以被
    告犯行事證明確，依刑事訴訟法第449 條第1 項前段、第3
    項、第454 條第2 項，刑法第339 條第1 項、第30條第1 項
    前段、第2 項、第41條第1 項前段，刑法施行法第1 條之1
    第1 項、第2 項前段之規定，並審酌被告輕易提供金融帳戶
    資料供他人掩飾犯罪所得使用，非但增加被害人尋求救濟之
    困難，造成社會人心不安，亦助長詐騙犯罪者之氣焰，使詐
    欺犯罪者得以順利取得詐欺所得之財物，危害財產交易安全
    ，犯罪情節非輕，暨其行為手段、素行、犯罪後尚能坦承己
    過之態度等一切情狀，量處拘役50日，並諭知如易科罰金，
    以新臺幣1,000 元折算1 日之易科罰金折算標準。核原審認
    事用法尚無違誤，量刑亦屬妥適。被告上訴意旨改口否認犯
    行，指摘原判決不當，為無理由，應予駁回。
據上論斷，應依刑事訴訟法第455 條之1 第1 項、第3 項、第
368 條，判決如主文。
本案經檢察官馮美珊到庭執行職務。
中    華    民    國    99    年    11    月    30    日
                  刑事第十一庭  審判長法  官  蔡榮澤
                                      法  官  林蕙芳
                                      法  官  吳宗航
以上正本證明與原本無異。
不得上訴。
                                      書記官  鄭乃甄
中    華    民    國    99    年    11    月    30    日

司法院資訊處製作；財團法人民間司法改革基金會備份。
